臺灣臺北地方法院民事判決　　　　　　　 93年度重訴字第2號
原　　　告　甲○○○○○○○○.
訴訟代理人　郭瓔滿律師
被　　　告　丁○○
被　　　告　丙○○
前列二人共同
訴訟代理人　張智剛律師
複代理人　　劉玉津律師
被　　　告　乙○○
　　　　　　　　　　　　六樓
上列當事人間撤銷詐害行為事件，本院於民國94年4月19日言詞
辯論終結，判決如下：
    主  文
原告之訴及其假執行之聲請均駁回。
訴訟費用由原告負擔。
    事實及理由
一、原告原於民國92年12月17日起訴主張被告丙○○、丁○○間
    就附表1、2所示之不動產所為之所有權移轉行為詐害其債權
    ，依民法第244條之規定撤銷前開移轉行為，並塗銷被告丁○○之所有權移轉登記，該訴訟繫屬本院後之92年12月26日
    ，如附表2所示之不動產由被告丁○○辦妥移轉登記予乙○○，原告乃追加乙○○為被告，並主張被告丁○○與被告乙○○就如附表2所示不動產之移轉行為，係基於通謀虛偽意
    思表示為無效，若非通謀虛偽意思表示，被告丁○○明知被
    告丙○○對原告負有債務，竟受讓如附表2之不動產後，再
    將之處分，使原告無法執行該財產受償，對被告丁○○、乙○○變更、追加不當得利、侵權行為損害賠償請求權，並追
    加先位聲明為被告乙○○應塗銷前述附表2所示不動產之移
    轉登記，備位聲明為被告廖彩娟應賠償其所受之損害，核屬
    因情事變更而以他項聲明代最初之聲明，依民事訴訟法第
    255條第1項第4款之規定，其所為係合法訴之變更追加，應
    予准許，合先敘明。
二、原告起訴主張：緣原告所經營之新協合聯合診所，於民國87
    年間增設復建治療業務，並於同年3月21日與被告丙○○簽
    立合作契約，約定由原告提供場地及專業之骨科醫師負責門
    診等業務，被告則提供復健及專業復健治療人員並負擔其薪
    資，詎被告丙○○於87年間掌理物理治療部期間，竟連續違
    反醫療法規，致原告受有損害，被告丙○○於88年10月29日
    簽發本票二紙以為損害賠償之擔保，該本票業經臺灣臺北地
    方法院判決本票債權確屬存在，原告並向臺灣南投地方法院
    訴請被告債務不履行之損害賠償請求，經臺灣南投地方法院
    以92年重訴字第98號判決在案，是原告對被告丙○○確有債
    權存在，詎料被告丙○○竟分別於88年10月21日及同年12月
    27日、91年11月30日，將附表1所示之不動產、金門縣金城
    鎮城段3430之12等土地，以及附表2所示之不動產以贈與移
    轉登記予被告丁○○，被告丙○○、丁○○所為之贈與行為
    ，有害其債權，爰依民法第244條行使撤銷權，又被告丁○○為免其財產受強制執行，乃與被告乙○○通謀虛偽意思表
    示，於92年12月26日以買賣為原因，將附表2所示不動產，
    辦理所有權移轉登記予被告乙○○，該買賣行為為無效，乃
    依侵權行為訴請被告乙○○塗銷之，若前開買賣為真，被告
    丁○○明知被告丙○○對原告負有債務，竟受讓如附表2之
    不動產後，再將之處分，使原告無法執行該財產受償，致原
    告受有如附表2所示不動產扣除抵押債權後剩餘價值之損害
    ，爰依民法第244、242、767、179、184條之規定提起本訴
    。並為聲明，先位部分：(一)被告丙○○、丁○○就附表1所
    為之不動產移轉行為應予撤銷。(二)被告丁○○就附表1不動
    產所為之移轉登記應予塗銷。(三)被告乙○○就附表2不動產
    所為之移轉登記應予塗銷。(四)被告丙○○、丁○○就附表2
    所為之不動產移轉行為應予撤銷。(五)被告丁○○就附表2不
    動產所為之移轉登記應予塗銷。備位部分：(一)被告丙○○、
    丁○○就附表1所為之不動產移轉行為應予撤銷。(二)被告丁○○就附表1不動產所為之移轉登記應予塗銷。(三)被告丁○○應給付原告新台幣（下同）3,000,000元整及自本訴狀繕
    本送達之翌日起至清償日止按週年利率百分之5計算之利息
    。(四)第3項聲明，原告願供擔保，請准予宣告假執行。
三、被告則以：原告主張其與被告丙○○因合作經營復健業務之
    債權，雖經台灣南投地方法院判決被告丙○○應給付原告
    5,770,688元，惟被告丙○○已將該判決所命之給付依法提
    存於法院，至前開判決所命給付之利息，平均每年約6萬餘
    元，以被告丙○○於92年間總收入有30餘萬元，尚足以支付
    ，被告丙○○對前開給付所命之給付，尚非無資力負擔，原
    告依民法第244條行使撤銷權，尚屬無據，至有關前開判決
    不准原告請求被告丙○○給付12,946,073元部分，縱使原告
    提起附帶上訴，亦不足以證明原告對被告丙○○享有該債權
    ，至有關附表2所示不動產由被告乙○○設定抵押權部分，
    係因被告丙○○與乙○○於數年前合作經營安養事業，結束
    營業後，雙方結算被告丙○○尚應給付乙○○，因被告丙○○一時無法全部給付，故將該不動產設定抵押予被告乙○○
    ，並由被告丙○○分期清償，期間因遇到銀行利率調整，被
    告丙○○為求能夠爭取較低之利率，於徵得被告乙○○之同
    意後，請其暫時辦理塗銷由被告丙○○向銀行爭取到較低利
    率並辦妥設定後，再將被告乙○○之抵押權回復，由於雙方
    合作事業關係尚有誠信，且被告丙○○亦陸續有固定分期清
    償，尤其貸款利率降低，對被告償還乙○○之款項亦有助益
    ，遂有幾次塗銷再設定之紀錄，絕非為幫被告丙○○脫產，
    至有關如附表2建物之買賣，被告乙○○均已支付買賣價金
    予被告丁○○，至被告丁○○擔任被告乙○○如附表2所示
    不動產抵押借款之連帶保證人，係因被告乙○○要求比照予
    被告丁○○相同之優惠貸款條件，故銀行提出須與被告丁○○相同具有公務員資歷之保證人始能辦理，因被告乙○○一
    時無法覓得，始由被告丁○○擔任連帶保證人，並非有任何
    通謀虛偽之意，至於水電費部分，因乙○○於辦理產權移轉
    及點交房屋後，其向被告乙○○表示因剛剛標得數家醫院之
    委外業務，一時無法辦理名義變更及繳款方式變更，為免因
    延誤繳款時機致遭斷水斷電，乃要求被告丁○○暫時代為墊
    付，待被告乙○○醫院事務告一段落時馬上辦理變更手續，
    況且如附表2所示建物之用電及用水戶名均為前手，足見一
    般人在購買房屋後，非必然會去辦理水電更名手續，被告間
    有關如附表2所示不動產之買賣，並非通謀虛偽意思表示，
    自無侵權行為可言，況被告丙○○就原告之債權金額業已提
    存於法院，再加上原告所主張賠償之3,000,0 00元，實已逾
    台灣南投地方法院判准原告請求之金額，有違損害填補法則
    等語，資為抗辯。並聲明：原告之訴駁回。
四、不爭執事項：
  (一)兩造於87年3月21日簽訂合作契約。
  (二)被告丙○○將其名下如附表1所示不動產於88年8月18日無償
    贈與被告丁○○，並於88年8月21日辦妥移轉登記。
  (三)被告丙○○將其名下如附表2所示不動產於91年11月30日無
    償贈與被告丁○○，於91年12月11日被告丁○○辦妥移轉登
    記，被告丁○○復於92年12月16日出售予被告乙○○，並於
    92年12月26日辦妥移轉登記。
  (四)台灣南投地方法院92年度重訴字第98號原告起訴之請求，包
    括本院90年度簡上字第26260號判決確認之本票債權。
  (五)如附表2所示不動產於出售予被告乙○○之前，曾兩度提供
    為被告乙○○之抵押擔保物。
  (六)被告丁○○與乙○○間之就如附表2所示不動產買賣交款方
    式、時間。
  (七)被告丙○○業依台灣南投地方法院判決提供反擔保免為假執
    行。
五、本件所應審酌者，乃(一)原告就如附表1、2所示不動產主張撤
    銷有無理由？(二)原告主張被告丁○○與乙○○間如附表2所
    示不動產為通謀虛偽意思表示，有無理由？(三)原告再依侵權
    行為及代位請求賠償300萬元有無理由？爰析述如下：
  (一)按債務人所為之無償行為，有害及債權者，債權人得聲請法
    院撤銷之，民法第244條第1項定有明文。又債權人對於債務
    人所為之有償行為，如欲聲請法院予撤銷，必先證明自己之
    權利係因該項行為致受損害而後可，否則即無撤銷權行使之
    可言，最高法院48年台上字第338號判例意旨可資照。故債
    權人於行使撤銷權，若其為一般金錢債權，除該債權應成立
    於所撤銷法律行為之前外，亦須該法律行為使其金錢債權無
    法受償致債權人受有損害，債權人始得行使該撤銷權，又所
    謂債權人之債權無法受償，除債務人為行為時存在，且於債
    權人行使撤銷權時，債務人亦處於無資力之狀態，始得為之
    。查被告丙○○與原告間合作經營診所，因被告丙○○於
    87年間掌理物理治療部期間，連續違反醫療法規，致原告受
    有損害，原告起訴請求，經台灣南投地方法院判決被告丙○○應給付因中央健康保險局扣留原告診所所申請之醫療費用
    所受利息損害共計400,000元，及致原告營業收入減少17,35
    4,156元，惟因原告就前開損害與有過失，並經被告丙○○
    依系爭合作契約得請求原告給付之物理治療費用及其利息暨
    原告提前終止合作契約之違約金主張抵銷後，該院判決被告
    丙○○應給付原告5,770,688元及自92年10月22日起至清償
    日止，按年息百分之5計算之利息等情，有台灣南投地方法
    院92年度重訴字第98號判決影本在卷可憑（見本院卷(二)第21
    -63頁），又被告丙○○業依前開判決提供同額之現金為免
    為假執行之擔保，為兩造所不爭，並有台灣南投地方法院94
    年度存字第103號提存書影本可稽（見本院卷(二)第10頁），
    是被告丙○○既已提存與原告債權同額之現金為擔保，故被
    告丙○○對原告有關5,770,688元之債權，屬有資力清償之
    ，被告丙○○、丁○○間就附表1、2不動產所為之無償贈與
    之行為，尚未損害原告之債權，揆諸前開說明，原告自不得
    行使撤銷權。
  (二)原告再主張被告丙○○所提存之金額僅為前開判決之本金部
    分，並未包含判決另准之利息及應負擔之訴訟費用，以被告
    丙○○之財產總額22,000元根本不足以清償，另原告就臺灣
    南投地方法院92年度重訴字第98號判決亦已提起上訴，請求
    另判決准予就原起訴金額中未准許之部分金額12,946,073
    元及其利息，被告丙○○僅依據臺灣南投地方法院92年度重
    訴字第98號判決之金額辦理提存，並不足以清償對原告所負
    之全部債務，被告丙○○對附表1、2不動產所為之贈與行為
    仍有害及原告之債權云云。惟按所謂債務人有無資力，除其
    有形之資產外，尚包括其信用及勞務是否足以清償其債務，
    尚非單以有資產評斷之。查，前開台灣南投地方法院判決被
    告丙○○應給付原告之5,770,688元，依判決所命給付之利
    息，每年應支付利息為288,533元【其計算式為
    0000000X0.05=288533（元以下四捨五入）】，而被告丙○○於92年間總收入有328,157元（其計算方式為306157+2 2
    00=328157）等情，有本院依職權調閱之被告丙○○稅務電
    子閘門財產所得調件明細表可憑，其中大部分之收入種類均
    為薪資所得，被告丙○○有工作能力，尚難認其無支付前開
    利息之能力。至原告請求被告丙○○損害賠償12,946,073元
    及其利息部分，既經臺灣南投地方法判決敗訴在案，如前所
    述，於
    本件言詞辯論終結前即屬未經原告舉證證明存在之債權，縱
    使原告對之業已提起附帶上訴請求被告丙○○給付之，在未
    確定該債權存在之前，自不容原告據以主張該部分之債權因
    被告丙○○處分其財產而使原告受有不能清償之損害，故原
    告以被告丙○○就台灣南投地方法院判決給付部分之利息未
    提供擔保，且已提供之擔保亦不以足以清償原告業已附帶上
    訴部分之債權，被告丙○○、丁○○就附表1、2不動產所為
    之贈與行為有害其債權，尚不足採。
  (三)被告丙○○與丁○○間有關附表1、2不動產所為之贈與行為
    ，既未損及原告對被告丙○○之債權，已如前述，原告主張
    依民法第244條第1項之規定行使撤銷權，即屬無據，則附表
    1、2所示不動產之所有權因被告丙○○之贈與行為而移轉予
    被告丁○○，被告丁○○即有權處分其名下之財產，因被告
    丁○○非原告之債務人，其並無代位被告丁○○行使權利之
    餘地，縱使被告丁○○與被告乙○○間就如附表2所示不動
    產之買賣行為有通謀虛偽意思表示之情形，或有侵害原告權
    利之行為，亦非原告得主張之，故原告有關被告丁○○、乙○○間不動產買賣行為之主張及被告丁○○應賠償其3,000,
    000元部分，自屬無據。
六、綜上所述，原告主張被告間所為之不動產所有權移轉行為詐
    害其債權、或為通謀虛偽意思表示，或侵害其權利等，均不
    足採。從而，原告依民法第244、242、767、179、184條之
    規定，請求被告丙○○、丁○○就附表1所為之不動產移轉
    行為應予撤銷後，塗銷其移轉登記，並就如附表2所示之不
    動產，先位請求被告乙○○塗銷其移轉登記，被告丁○○與
    被告乙○○間之移轉行為應予撤銷，被告丙○○、丁○○之
    移轉登記應予塗銷，暨備位請求被告丁○○應賠償其3,000,
    000元，均為無理由，應予駁回。又原告請求被告丁○○賠
    償3,000,000元部分，因訴之駁回，其假執行之聲請，亦失
    所附麗，應併予駁回。
七、因本案事證已臻明確，兩造其餘主張陳述及所提之證據，均
    毋庸再予審酌，附此敘明。
八、訴訟費用之負擔：民事訴訟法第78條。
中　　華　　 民　　國　　94　　年　　5　　月　　6   　日
                           民事第六庭    法　官　李媛媛
以上正本係照原本作成
如對本判決上訴，須於判決送達後20日內向本院提出上訴狀
中　　華　 　民　　國　　94　　年　　5　　月　　12　  日
                    　　　　         　　書記官　林秀妙
